臺灣臺中地方法院民事判決
109年度中簡字第3614號
原      告  賴注醒  


被      告  施茗鑾  
訴訟代理人  楊光正  
上列當事人間請求確認本票債權不存在事件，本院於民國110年9
月13日言詞辯論終結，判決如下：
    主    文
原告之訴駁回。
訴訟費用由原告負擔。
    事實及理由
一、原告起訴主張：緣被告曾透過原告取得相當於新臺幣（下同
    ）30萬元之虛擬貨幣NINEPAY點數，而可自行登入帳號、密
    碼查看點數，並以點數向其他會員換現或購物，被告亦曾自
    行以點數販賣茶葉予其他會員，或經由原告介紹以點數與其
    他會員換現，合計約已換得40萬元。詎被告之配偶楊光正於
    民國108年10月21日上午10時許，夥同訴外人賴孟佑前來原
    告所經營位於臺中市○○區○○路0段000號5樓之2之歡喜財神有
    限公司，由楊光正持尖銳物品抵住原告頸部，並拍打原告左
    肩一下，賴孟佑則雙手環抱，站在原告面前，威嚇原告，而
    以此方式脅迫原告簽發如附表所示之本票（下稱系爭本票）
    及書立承諾書（下稱系爭承諾書）。嗣原告即持系爭本票聲
    請本院裁定准予強制執行，經本院發給109年度司票字第594
    6號本票裁定（下稱系爭本票裁定），繼而持系爭本票裁定
    聲請對原告之財產強制執行。原告於簽發系爭本票及系爭協
    議書當日已向被告撤銷上開受脅迫而為之意思表示，則原告
    簽發系爭本票、書立系爭承諾書之行為均為無效，系爭本票
    之債權自不存在。再者，被告既然投資虛擬貨幣，應自行評
    估風險，不得將此歸咎於原告，兩造間實無任何債權債務關
    係存在；且系爭本票、系爭承諾書均係原告受脅迫而簽發、
    書立，被告係惡意取得系爭本票，故依票據法第13條、第14
    條第1項之規定，被告亦不得享有票據權利。又系爭本票之
    債權既不存在，則被告自不得持系爭本票裁定為執行名義聲
    請對原告之財產聲請強制執行。並聲明：㈠確認被告對原告
    如系爭本票裁定所示系爭本票之債權債務關係不存在。㈡被
    告不得執系爭本票裁定對原告為強制執行。
二、被告則以：否認有以脅迫方式要求原告簽發系爭本票及書立
    系爭承諾書。原告於108年2月間遊說被告投資NINEPAY點數
    ，保證100天回本，被告因而投入30萬元，詎料被告雖取得
    紅利3萬4千餘點，但卻因原告提供之平臺擅自關閉，導致點
    數無法換現，本金30萬元無法全部收回。因原告為中區負責
    人，被告配偶楊光正遂於108年10月21日下午2時許，偕同友
    人賴孟佑前往原告辦公室，要求原告賠償被告未能取回之差
    額85,000元，原告因而書立系爭承諾書，約定於108年11月1
    5日給付被告投資款餘額85,000元，楊光正並於徵得原告同
    意後，前往附近書局購買空白商業本票及印泥，交由原告簽
    發系爭本票予被告收執，作為清償系爭承諾書所示債務之擔
    保。否認原告有向被告為撤銷簽發系爭本票及書立系爭承諾
    書之意思表示。被告前曾以系爭本票裁定聲請強制執行，經
    鈞院以109年度司執字第153714號受理，然查封之財產並無
    價值，現執行程序已經終結。原告既然出具系爭承諾書同意
    給付被告85,000元，並因而簽發系爭本票，被告就系爭本票
    之票據債權確係存在等語資為抗辯。並聲明：如主文第1項
    所示。
三、得心證之理由：
　㈠原告請求確認其對被告就系爭本票之票據債權債務關係不存
    在部分：　
  ⒈按確認法律關係之訴，非原告有即受確認判決之法律上利益
    者，不得提起之，民事訴訟法第247條第1項前段定有明文。
    所謂「即受確認判決之法律上利益」，須因法律關係之存否
    不明確，致原告在私法上之地位有受侵害之危險，而此項危
    險得以對於被告之確認判決除去之者，始為存在。查本件原
    告主張系爭本票乃係受脅迫而簽發，兩造間並無任何債權債
    務關係存在，然被告仍持系爭本票聲請本院裁定准予強制執
    行，致原告在法律上之地位有不安之狀態存在，且此種不安
    之狀態，能以確認判決將之除去，故原告提起本件確認之訴
    ，揆諸上開說明，自有確認之利益。
  ⒉查原告主張其有簽發系爭本票，並同時書立系爭承諾書予被
    告，被告已持系爭本票聲請本院裁定准予強制執行獲准等情
    ，業據提出本院109年度司票字第5946號、109年度抗字第27
    4號民事裁定、系爭承諾書為證（見本院卷第21至24頁、第5
    7頁），並經本院調取上開民事聲請事件卷宗查閱屬實，且
    為被告所不爭執，而堪認原告上開主張為真正。
　⒊原告主張係受被告之配偶楊光正、賴孟佑之脅迫而簽發系爭
    本票及書立系爭承諾書，且已向被告撤銷上開受脅迫而為之
    意思表示等情，然為被告所否認，自應由原告就其係遭脅迫
    而簽發系爭本票及書立系爭承諾書乙節，負舉證責任。經查
    ：
　①按因被詐欺或被脅迫而為意思表示者，表意人得撤銷其意思
    表示；又前條之撤銷，應於發見詐欺或脅迫終止後，1年內
    為之，民法第92條第1項前段、第93條前段分別定有明文。
    所謂因被脅迫而為意思表示，係指因相對人或第三人以不法
    危害之言語或舉動加諸表意人，使其心生恐怖，致為意思表
    示而言。
　②原告就其主張係受脅迫而簽發系爭本票、書立系爭承諾書等
    情，雖舉證人賴孟佑、李永裕為證。惟查，證人賴孟佑於本
    院110年4月19日言詞辯論時證稱：大約在108年年底，楊光
    正表示原告被詐騙，要伊陪同前往原告經營之公司，找原告
    協調，當時楊光正與原告就投資之事，講了很久時間，後來
    說到本金30萬元，原告已經賠了20萬元等情，伊就建議剩下
    的10萬元賠償了事，後來原告答應要處理，就簽了系爭承諾
    書，因楊光正要求要有保障，所以下樓去買本票，再交給原
    告簽發系爭本票，在原告簽發系爭本票、承諾書之過程並未
    使用強暴、脅迫之方式，當時伊是站在楊光正身旁，並無任
    何動作，亦未雙手交叉站在原告面前，也無大聲哼一聲叫原
    告簽發本票，伊與楊光正去原告公司時，並沒有帶尖尖的物
    品等語（見本院卷第66至69頁），不僅無法證明原告係受脅
    迫而簽發系爭本票及書立系爭承諾書，反適足以證明被告抗
    辯原告於簽發系爭本票、書立系爭協議書時，並無意思不自
    由之情事等情為可信。另證人李永裕則於本院110年9月13日
    言詞辯論期日證稱：原告簽發系爭本票及簽立系爭承諾書時
    ，伊均不在場等語（見本院卷第126、127頁），且此為原告
    所是認（見本院卷第125頁），是證人李永裕亦無從證明原
    告主張遭受脅迫而簽發系爭本票、書立系爭承諾書等情屬實
    。
　③其次，原告簽發系爭本票及書立系爭承諾書之地點，乃在原
    告公司，且楊光正係先與原告商議後，始臨時去購買空白本
    票供原告簽發系爭本票等情，均兩造所不爭執，而堪認定。
    又據證人賴孟佑證述當日前往原告公司時，雖無其他人在場
    ，但原告公司大門是開啟的等語（見本院卷第68頁），則倘
    若楊光正邀約賴孟佑同去，本即擬以脅迫之不法手段，逼迫
    原告簽立本票及承諾書，則為避免其不法行為遭第三人目睹
    甚或阻撓，自無選擇在他人可自由進出之原告公司進行之理
    ；且楊光正、賴孟佑更應預先備妥空白本票，而無到達原告
    公司後始再臨時外出購買之可能；又觀諸系爭承諾書之內容
    為「關於施茗鑾投資ninepay30萬，現已取回台幣貳拾（萬
    ）壹伍仟元整，賴注醒承諾於108年11月15日兌現還清，施
    茗鑾應于ninepay九幣可交換時，交換全部給賴注醒。承諾
    人賴注醒」等語（見本院卷第57頁），雖約定原告負有給付
    被告85,000元之義務，然被告於NINEPAY點數可以交換時，
    亦應將其點數全數給予原告，由此可見原告因系爭承諾書之
    約定，亦得對被告主張權利。倘若楊光正、賴孟佑係以不法
    之脅迫手段令原告簽發系爭本票及書立系爭承諾書，豈有可
    能讓原告因系爭承諾書之簽立，而對被告取得上開權利。另
    原告如係遭楊光正、賴孟佑以不法手段逼迫，而簽發系爭本
    票、書立系爭承諾書，衡情應無可能事後未曾報警處理，復
    於逾1年之後，始提起本件訴訟之理。綜上各節以觀，原告
    主張係受脅迫而簽發系爭本票、書立系爭承諾書等情，既有
    上開不合情理之處，則其主張是否為真，殊值懷疑。
　④再者，原告主張已於108年10月21日當日即向被告為撤銷受脅
    迫之意思表示云云，惟為被告所否認，原告就此復未能舉證
    以實其說，自難憑採。準此，縱原告確係受脅迫而簽立系爭
    本票及書立系爭承諾書，然其既未能證明已於1年之除斥期
    間內，為撤銷權之行使，則其簽發系爭本票、書立系爭承諾
    書之意思表示，已不得再撤銷，至為明確。
　⑤基上，原告既未能舉證證明其係受脅迫而簽發系爭本票、書
    立系爭承諾書，及其已於除斥期間內依法撤銷上開意思表示
    ，則其主張其簽立之系爭本票及書立之系爭承諾書均不生效
    力云云，並無可採，被告抗辯系爭本票及承諾書皆為有效，
    應可採信。
　⒋次按票據法第14條第1項所謂以惡意取得票據者，不得享有票
    據上之權利，係指從無權處分人之手，受讓票據，於受讓當
    時有惡意之情形而言，如從有正當處分權人之手，受讓票據
    ，係出於惡意時，亦僅生票據法第13條但書所規定，票據債
    務人得以自己與發票人或執票人之前手間所存人的抗辯之事
    由對抗執票人而已，尚不生執票人不得享有票據上權利之問
    題。經查，兩造為系爭本票之直接前後手，業據其等所是認
    （見本院卷第54頁），則被告既係從有正當處分權之發票人
    即原告之手取得系爭本票，依前開說明，自不符合該條所指
    以惡意受讓票據之要件。基此，原告主張被告依票據法第14
    條第1項之規定，不得享有系爭本票之票據權利，亦屬無據
    。
  ⒌又按票據乃文義證券及無因證券，票據上之權利義務，悉依
    票上所載文義定之，與其基礎之原因關係各自獨立，票據上
    權利之行使，不以其原因關係存在為前提，執票人行使票據
    上權利時，就其基礎之原因關係確係有效存在，不負舉證責
    任。若票據債務人以自己與執票人間所存抗辯之事由，對抗
    執票人，依票據法第13條規定觀之，應由票據債務人就該抗
    辯事由負舉證之責任。兩造間就原告簽發系爭本票之原因關
    係是否因被脅迫而簽發系爭本票，既互有爭執，依前揭說明
    ，自應由身為系爭本票票據債務人之原告，就其主張之遭脅
    迫而簽發系爭本票之原因事實，負先為舉證之責任。然原告
    就其主張系爭本票係受脅迫而簽發乙節，並未能舉證以實其
    說，已如前述，且參以：
　①兩造間確因原告介紹被告投資NINEPAY點數，引發債務糾紛，
    被告及楊光正並曾以其投資購買之點數貶值，而認原告涉有
    詐欺取財罪嫌，因而提出刑事告訴，嗣檢察官以不能證明原
    告有不法所有意圖，其詐欺取財罪嫌不足為由，對原告為不
    起訴處分等情，亦為兩造所不爭執，且有原告提出之臺灣臺
    中地方檢察署檢察官不起訴處分書附卷可稽（見本院卷第17
    至19頁），足徵兩造確實就原告介紹被告投資NINEPAY虛擬
    貨幣之事，存有爭議。
　②被告抗辯原告於介紹參與投資時，有保證獲利，雖為原告所
    否認，而原告所舉證人李永裕於本院110年9月13日言詞辯論
    時證稱：被告是透過伊認識原告才去投資NINEPAY點數，兩
    造討論投資事宜時，伊並不在場，因每個人對於風險之認知
    不同，伊無法知道被告於投資時，是否了解其投資之風險等
    語（見本院卷第126、127頁），固無法證明當初原告介紹被
    告投資時，是否有保證獲利之事，然原告既已於108年10月2
    1日簽立系爭承諾書，且其文末附註：「屆時兌現同時退還
    本票379580賴注醒簽訂」，足見被告係因出具系爭承諾書，
    同意給付被告85,000元，因而簽發系爭本票交被告收執無訛
    。則被告抗辯系爭本票之原因關係即係系爭承諾書之法律關
    係，自屬有據。
　③而原告主張系爭承諾書亦係遭楊光正、賴孟佑脅迫，而於簽
    發系爭本票時，一併書立，且已依法行使撤銷權云云，並無
    可採，系爭承諾書仍屬有效，已如前述。準此，原告依有效
    之系爭承諾書，既對被告負有給付85,000元之債務，並因而
    簽發系爭本票，則兩造就系爭本票存有契約（系爭承諾書）
    之原因關係，應可認定。
　④原告雖又主張被告尚未依系爭承諾書之約定，將NINEPAY幣交
    換給伊云云，被告就此固不否認，惟抗辯NINEPAY幣於簽立
    系爭本票時迄今均交換等語。按因契約互負債務者，於他方
    當事人未為對待給付前，得拒絕自己之給付。但自己有先為
    給付之義務者，不在此限，民法第264條第1項定有明文。依
    系爭承諾書所載，原告負有於108年11月15日給付被告85,00
    0元之義務，被告則須於「ninepay九幣可交換時」，全部交
    換給原告，則縱然NINEPAY點數無法交換，原告仍不能免除
    上開給付義務，兩造就系爭承諾書所負之給付義務，顯非立
    於互為對待給付之關係，原告自不得以被告尚未將NINEPAY
    點數交換給原告為由，拒絕依期履行系爭承諾書給付85,000
    元之義務。是原告上開主張，顯無可採。　
　⒍從而，原告既未能舉證證明其主張係受脅迫而簽發系爭本票
    、書立系爭承諾書，且被告抗辯系爭本票之原因關係為系爭
    承諾書之約定，亦信而有徵，則原告訴請確認系爭本票債權
    不存在，自屬無據。
　㈡原告請求被告不得執系爭本票裁定為執行名義對原告強制執
    行部分：
　⒈按執行名義無確定判決同一之效力者，於執行名義成立前，
    如有債權不成立或消滅或妨礙債權人請求之事由發生，債務
    人亦得於強制執行程序終結前提起異議之訴，強制執行法第
    14條第2項定有明文。查原告訴請判命被告不得執系爭本票
    裁定為執行名義，聲請對原告之財產強制執行，其目的乃欲
    排除系爭本票裁定之執行力，本質上應屬債務人異議之訴，
    合先敘明。
　⒉查原告主張係受脅迫而簽發系爭本票，及兩造就系爭本票之
    原因關係不存在等情，均無可採，且可認系爭本票之原因關
    係確係有效存在，原告得享有系爭本票之權利，業經本院認
    定如前，則原告依前揭規定，訴請被告不得持系爭本票裁定
    聲請對原告之財產強制執行，即無理由。
　㈢綜上所述，原告請求確認被告對原告就系爭本票裁定所示系
    爭本票之票據債權債務關係不存在，及請求被告不得執系爭
    本票裁定為執行名義，對原告之財產為強制執行，均無理由
    ，應予駁回。
四、本件事證已臻明確，兩造其餘攻擊防禦方法，與本件判決結
    果，尚無影響，爰不逐一論述，附此敘明。
五、結論：本件原告之訴為無理由，依法判決如主文。　　
中　　華　　民　　國　　110 　年　　 9　　月　　30　　日
                      臺灣臺中地方法院臺中簡易庭
                                  法　官　郭妙俐

以上正本係照原本作成。
如不服本判決，應於送達後20日內，向本院提出上訴狀並表明上
訴理由，如於本判決宣示後送達前提起上訴者，應於判決送達後
20日內補提上訴理由書（須附繕本）。如委任律師提起上訴者，
應一併繳納上訴審裁判費。
中　　華　　民　　國　　110 　年　　 9　　月　　30　　日
                                  書記官　林素真
附表：
編號 發 票 日票據號碼 發 票 人票面金額（新臺幣） 到 期 日１108.11.15CH379580 賴 注 醒 85,000元108.11.15